【裁判字號】    88,訴,664
【裁判日期】    890627
【裁判案由】    瀆職等
【裁判全文】
臺灣臺南地方法院刑事判決                          八十八年度訴字第六六四號
    公  訴  人  臺灣台南地方法院檢察署檢察官
    被      告  庚○○
    選任辯護人  陳昆和
    被      告  丁○○
右列被告因瀆職等案件，經檢察官提起公訴 (八十七年度偵字第七九八０號)，本院
判決如左：
    主  文
庚○○依據法令從事公務之人員，利用職務上之機會詐取財物，處有期徒刑柒年貳月
。
丁○○無罪。
    事  實
一、庚○○為台南市安南區城東里里長，係依據法令從事公務之人員。緣台南市政府
    為圖順利使用安南區城西垃圾掩埋場，與附近地區鄰里協議，自八十三年度起，
    逐年發放回饋金予城西里等十三個里及社區，其中庚○○所轄城東里每年可分得
    新台幣（下同）五百五十萬元回饋金，依正常發放程序係由里幹事至該區戶政事
    務所抄錄該里各鄰住戶名冊後，交予各鄰鄰長核對，並請住戶核章後，將名冊交
    予里長彙整，由里長召集各鄰長開會，決定每位里民應分得之回饋金金額後，交
    由里幹事製作印領清冊，向區公所主計人員請領回饋金，責由各鄰長發放予該鄰
    內里民。自八十三年度起郭某均依前述程序發放回饋金。詎料八十七年三月初發
    放該年度之回饋金時，庚○○竟於彙整各鄰住戶名冊時，將非其里民之陳金絲、
    王木山、李明和、邱玉珠、蘇群超、林溪泉、林麗華、郭石松、陳長田等九人偽
    填為該里第一鄰住戶，並分別虛報其戶內請領回饋金人數為五人、四人、六人、
    五人、二人、一人、四人、四人、五人，計虛報三十六人。另里民郭天賞戶內實
    發一人，郭某浮報為十人；陳明進戶內實發一人，郭某浮報為十人；徐明照戶內
    實發一人，郭某浮報為四人；陳順水戶內實發六人，郭某浮報為七人；黃月嬌戶
    內實發一人，郭某浮報為七人；郭一郎戶內實發一人，庚○○浮報為三人；柯雅
    惠戶內實發二人，郭某浮報為四人；辛○○戶內實發九人，郭某浮報為十一人；
    吳文良戶已遷出，郭某仍虛報為五人；吳振長戶內實發七人，郭某浮報為八人；
    郭某合計虛報、浮報達七十六人，作成不實之印領清冊，交予不知情之丁○○。
    周某即循往年發放回饋金之方式，依庚○○列報之總人數平均計算，決定每一里
    民應發金額，據以呈報安南區公所，請領回饋金。待丁○○領得全里之回饋金轉
    交庚○○後，郭某並未依呈報安南區公所之印領清冊發放，亦未循往例交鄰長轉
    發，而由其本人依其留存之里民名冊親自發放回饋金，將虛報人數所得差額二十
    三萬四千四百五十元入於私囊。嗣於八十七年三月十六日經鄰長會議要求處理回
    饋金剩餘款，於同年月二十四日之鄰長會議上因該里部分鄰長及里民發覺所領回
    饋金較往年為少，紛紛質疑郭某有弊，郭某見事跡敗露，乃於同年三月二十六日
    將前述冒領差額交丁○○存入里辦公室專用戶頭。丁○○隨即向區長報告，再由
    區公所政風單位移由台南市調查站處理。
二、案經法務部調查局台南市調查站移送台灣台南地方法院檢察署檢察官偵查起訴。
    理  由
甲、有罪部分
一、訊據被告庚○○矢口否認有虛報、浮報回饋金之犯行，辯稱：伊依八十六年底市
    議員選舉的里民名冊比對發現里幹事製作的名冊有遺漏，為恐影里民權益，核對
    後才補上，且發放後發現有多餘款項即向里民表示再開會決定餘款之處理，伊未
    浮報人數，更無藉此詐取財之意等語。經查：
（一）本件關於城東里八十七年度五百五十萬元的垃圾回饋金的造冊請領及發放過程
      ，係由里幹事丁○○向戶政事務所抄錄里民名冊，交由里長送交各鄰鄰長進行
      核對，核對完再交還里長，由里長將名冊交與里幹事向區公所請領回饋金，再
      發放里民。而里幹事丁○○抄錄之戶政機關名冊經該里各鄰鄰長核對後，人數
      並無違誤等情，不僅里幹事丁○○到場指述歷歷，核與各鄰鄰長到院結證內容
      相合，自可採信。
（二）被告庚○○虛報、浮報具領回饋金人數並冒領回饋金之行為，業據被告庚○○
      於調查中供承不諱，並陳明「王木山係伊姐夫，邱玉珠是伊表姐，郭石松是伊
      姨丈，陳長田是伊表兄」（詳調查筆錄第一六、一七頁），復有該里一鄰里
      民李明和、陳李瑞香於八十七年一月八日遷入該里；七鄰里民邱玉珠、二鄰
      里民謝明豐於八十七年二月四始遷入；一鄰里民蘇超群、郭石松、陳長田及
      七鄰里民林溪泉、四鄰里民林麗華於八十七年二月十一日始遷入該里之戶籍資
      料（嗣上揭人等均因虛報遷徙資料遭戶政機關撤銷住址變更登記）在卷可稽，
      上開人員遷入該里之時間均在回饋金即將核發，該里正在進行統計人數之前，
      而遷入者依被告自承多數與被告有親戚關係，可認被告於調查筆錄所陳亦屬真
      實吾月採。
（三）依前揭丁○○及鄰長說明請領人員名冊的製作及核對過程，及被告自陳於鄰長
      核對後自行依照市議員選舉之資料添加人數等語，暨本院核對丁○○所抄錄之
      里民名冊、被告庚○○發放回饋金名冊、被告呈報台南市安南區公所之回饋金
      印領清冊等三份內容不同之清冊（均影本），可認事實欄所載各戶人數增加部
      分係被告所添加。
（四）被告雖辯稱於發放過程即發現有剩餘回饋金而告知里民將再擇期開會研究發放
      事宜等情，固據里民戊○○等人到場證述屬實。惟查，被告當時係向郭某等人
      表明回饋金剩八萬多元，與事後核對之差額款二十三萬三千五百元，有收據一
      紙在卷可稽，相距甚大。且安南區公所係於八十七年三月二日將五百五十萬元
      回饋金交由丁○○領回，有支出傳票一紙在卷可按，被告於調查筆錄自承發放
      回饋金之時係八十七年三月初，應可採認。惟參諸八十七年三月十六日之鄰長
      會議即有里民提案就回饋金剩餘款如何處理一事要求討論，後決議改於三月二
      十四日再議，有該會議紀錄可按，可認回饋金之發放至該日已告一段落。而八
      十七年三月二十四日因里民質疑何以會剩下這麼多的剩餘款，造成不快，致該
      日會議並無具體內容之記載，有該日會議紀錄可參。被告見事態無法掩蓋，始
      於八十七年三月二十六日將剩餘之差額款二十三三千五百元交與丁○○，迭經
      丁○○於查及偵審中指訴明確，被告對該次回饋金之剩餘款並非主動告知里民
      ，而係因剩餘款金額太大，且消息已走露於里民間，被告不得已始將款項交由
      里幹事存入里專用戶頭，而經里幹事向政風單位揭發，尚難據此推認被告對其
      餘差額款無不法所有意圖。況被告以里長身分，自行利用掌握請領名冊的機會
      ，虛報人頭戶而據該虛報之名冊請領款項，其詐取財物之行為於其取得該款之
      時即已既遂，尚不因其事後有無名開會議決議如何再重新分配而有所差異。被
      告所辯為事後卸責之詞，難以採信，事證已甚明確，被告犯行，堪以認定。
二、核被告庚○○擔任台南市安南區城東里里長，為依據法令從事公務之人，就該里
    因設置垃圾場而取得之回饋金，應核實秉公分配於該里里民，其竟於職務所掌管
    回饋金請領名冊上，將不實人員登載其上，足生損害於該里里民回饋金分配權益
    ，核其所為，係犯刑法第二百十六條行使第二百十三條之偽造文書罪。其所犯第
    二百十三條之犯行為行使行為吸收，應只論以行使一罪。庚○○利用職務上執有
    請領名冊的機會，擅自添加不實人頭，藉此方式取得原應分配與城東里其他里民
    之垃圾回饋金應分配金額，該部分行為另犯貪污治罪條例第五條第一項第二款之
    罪。被告庚○○所犯行使偽造文書罪與利用職務上機會詐取財物罪間，有方法結
    果之牽連關係，為牽連犯，應從一重之利用職務上機會詐取財物罪處斷。審酌庚
    ○○透過選舉擔任里長，本應基於里民之負託，戮力全里事務，竟利用城東里有
    垃圾回饋金發放機會，填載不實戶籍資料，並改變該里以往透過鄰長發放回饋金
    方式，由庚○○親自發放，欲藉此方式取得不實人頭戶可分得之回饋金，不僅有
    負里民之託負，更損及公務員之誠信，其事後復設詞推託，或稱派系糾葛，或稱
    有心人設計陷害，並無悔意等一切情狀，處如主文所示之刑，以資懲儆。
乙、無罪部分
一、公訴意旨略以：被告丁○○於八十七年一月十二日城東里第一次臨時鄰長會議紀
    錄內，明知城東里該年度的垃圾回饋金，每一里民應發放金額未經鄰長會議討論
    通過，竟將「回饋金發放，依往例每人平均發放約二千六百五十八元」之不實事
    項登載於其職務所製作的鄰長會議紀錄內，因認其涉有刑法第二百十六條、第二
    百十三條之公務員行使不實公文書罪嫌。
二、按犯罪事實應依證據認定之，無證據不得推定其犯罪事實；又不能證明被告犯罪
    者，即應諭知無罪之判決，刑事訴訟法第一百五十四條、第三百零一條第一項分
    別定有明文。
三、本件公訴人認被告丁○○涉有上開罪嫌，無非以上揭事實，業據丁○○自白，並
    有會議紀錄一份在卷可參等資為依據。訊據被告丁○○堅決否認有右揭犯行，辯
    稱：八十七年一月十二日的鄰長會議，伊依里長提出人口數除以回饋金五百五十
    萬元，得出每位里民應分配金額為二六五八元，伊再據此製作會議紀錄等語。
四、經查：
（一）丁○○於調查筆錄中雖自承八十七年一月十二日鄰長會議紀錄中關於討論（二
      ）「回饋金發放依往例每人平均發放約二六五八元」及「決議：全體一致通過
      」係伊事後透過里長交付請領名冊後才補寫，公訴人據此認被告有偽造文書嫌
      疑，固非無據。惟查，城東里的垃圾場回饋金每年五百五十萬元，為固定額度
      ，每年里民總人數會因遷出、遷入之人數而影響每位里民可分得回饋金額之多
      寡。本件丁○○身為里幹事負有製作鄰長會議紀錄之責，其雖有事後補作會議
      紀錄之行為，惟仍應考慮八十七年一月十二日鄰長會議上就每位里民可分得之
      回饋金是否有進行討論？有無達成共識？如未討論，亦無共識，丁○○以里幹
      事身分自行杜纂，自構成偽造文書罪嫌；如確有討論，金額也確定或授權由特
      定人依特定數字進行分配，則丁○○縱係在事後才補寫，因其所補內容與真實
      並無不符，自難指其有偽造文書之嫌。
（二）城東里第一鄰長癸○○固於調查筆錄中指稱八十七年一月十二日之鄰長會議並
      未討論回饋金每人發放二六五八元一事，有調查筆錄在卷可參。然查，經本院
      傳訊城里各鄰長調查結果，第六鄰鄰長壬○○、第七鄰長己○○、第八鄰鄰長
      登祿、第九鄰鄰長丙○○、第十二鄰鄰長乙○○、第十三鄰鄰長辛○○、第十
      五鄰鄰長甲○○均證稱八十七年一月十二日鄰長會議上就每人分得金額有作成
      每人二六五八元的決議，且渠等亦有參與該次鄰長會議，有會議紀錄可資對照
      ，自難僅憑癸○○一人之指述，即指丁○○於事後補寫之會議紀錄為不實事項
      。
（三）綜上所述，丁○○固有事後補寫會議紀錄之行為，惟依開揭說明，該會議紀錄
      之記載只要不違反該次鄰長會議決議的內容，不問係當場製作或事後補寫，均
      難論以刑法第二百十三條、第二百十六條之刑責。此外復查無其他積極證據足
      資證明被告有前開犯行，不能證明丁○○有偽造文書之行為，自應為無罪之諭
      知。
據上論斷，應依刑事訴訟法第三百零一條第一項、第二百九十九條第一項前段、刑法
第十一條前段、第二百十六條、第二百十三條、第五十五條、貪污治罪條例第五條第
一項第二款判決如主文。
中      華      民      國      八十九      年    六    月    二十七    日
                                  臺灣臺南地方法院刑事第一庭
                                          法  官  陳振謙
右正本證明與原本無異
如不服本判決，應於判決送達後十日內，向本院提出上訴狀。
                                          書記官  陳南山
中      華      民      國      八十九      年    六    月    二十七    日
附錄法條
刑法第二百十三條
  公務員明知為不實之事項，而登載於職務上所掌之公文書，足以生損害於公眾或他
  人者，處一年以上七年以下有期徒刑。
刑法第二百十六條
  行使第二百十條至第二百十五條之文書者，依偽造、變造文書或登載不實事項或使
  登載不實事項之規定處斷。
貪污治罪條例第五條第一項第二款
  有下列行為之一者，處七年以上有期徒刑，得併科新臺幣六千萬元以下罰金：
  二、利用職務上之機會，詐取財物者。


司法院資訊處製作；財團法人民間司法改革基金會備份。
